臺灣台中地方法院民事判決　九十三年度婚字第九五三號
　　原　　　告　乙○○
　　被　　　告　甲○○
右當事人間請求離婚等事件，本院於民國九十三年九月七日言詞辯論終結，判決如左
：
    主      文
准原告與被告離婚。
訴訟費用由被告負擔。
    事      實
甲、原告方面：
  一、聲明：求為判決如主文所示。
  二、陳述：
  　(一)兩造於民國（下同）七十三年一月二十二日結婚，並育有子女三人。孰料，婚
      後被告即性情丕變，不務正業，非但愛喝酒、賭博，終日游手好閒，及對家庭
      不聞不問，且不曾支付家庭生活費用，端賴原告工作扛起家計。原告初念夫妻
      情義及子女尚幼，需要完整家庭，百般容忍，一再婉言相勸，期被告能修正自
      己行為，然被告無視夫妻情誼，非但不知尊重、疼惜原告，反而變本加厲，且
      動輒於酒後即對原告漫罵及暴力相向，致使原告傷痕累累，原告人格尊嚴受到
      嚴重侵犯，精神痛苦已無可再容忍之程度。嗣於八十三年間，被告因車禍不慎
      撞傷他人，需賠償被害人五十萬元，原告被迫無奈只好替身無分文之被告籌錢
      ，為籌此鉅額賠償款，原告忙得焦頭爛額，被告亦不知體恤，遇有細故，即不
      假辭色，惡言相對，激烈時更以暴力相向，雙方關係如水火不容，且與日俱僧
      ，長久如此，原告已心力交瘁，不堪其擾，實難與被告共同相處生活。兩造遂
      於八十三年七月六日於被告再度對原告不法侵害後，簽字離婚，惟被告嗣後卻
      不肯去戶政事務所辦理登記，
    (二)被告一再對原告不法侵害行為，絲毫無念及夫妻情分存在，原告精神創傷非筆
      墨可形容，且被告對家庭所有開支費用皆不負擔，實令原告心寒至極，對此婚
      姻亦不敢抱以任何幸福之期待。原告心灰意冷之際，攜同子女投靠台中之姐姐
      ，兩造分居迄今十餘年，期間被告非但對原告母子女生活不聞不問，且未曾提
      供任何生活費用，惟原告因顧念孩子與夫妻情分，隱忍不處理。詎被告卻無法
      體會原告之苦心，反而一再迴避其應盡之義務。按兩造分居十餘年，被告不盡
      撫育子女及照顧家庭之責，遺棄原告母子十年，兩造婚姻已生重大裂痕，雙方
      已無婚姻之實，生活兩地，形同陌路，毫無感情，強求婚姻之名，僅徒增原告
      精神上痛苦及生活上困擾與衝突。況被告無故不負擔家計，兩造所生子女，皆
      由原告以勞力賺取生活費獨力扶養，對此婚姻原告亦不敢抱以任何幸福之期待
      。是兩造感情既已破裂，且被告十餘年來棄家庭於不顧，誠屬難以維持婚姻關
      係之重大事由，而難以維持婚姻關係，為此本於民法第一千零五十二條第一項
      第五款及第二項請求准許裁判離婚。並請法院就原告主張數項訴訟標的之法律
      關係，選擇其中之一，為原告勝訴之判決。
  三、證據：提出戶籍謄本二紙、八十三年七月六日離婚協議書一份為證，並請求傳
      訊證人即兩造子女吳雯欣。
乙、被告方面：被告未於言詞辯論期日到場，亦未提出任何書狀，作何有利於自己之
    聲明或陳述。
    理      由
一、本件被告受合法之通知，無正當理由，未於最後言詞辯論期日到場，經核無民事
    訴訟法第三百八十六條所列各款之情形，爰依原告之聲請，准由其一造辯論而為
    判決。
二、原告主張兩造於七十三年一月二十二日結婚，目前婚姻關係存續中，並育有子女
    吳雯欣等三人，婚後被告動輒對原告施以言語及肢體暴力，且兩造自八十三年七
    月六日簽字離婚後，迄今分居十餘年，期間被告非但對原告母子女生活不聞不問
    ，且未提供任何生活費用之事實，業據原告提出戶籍謄本、及離婚協議書為證，
    復據證人即兩造子女吳雯欣：「國小五年級時父母就分居，之後我就住在奶奶家
    ，國中二年級時轉學到台中，先跟阿姨住，之後就跟媽媽同住迄今。」「（父母
    為何分居？）因我爸爸會打我媽，又不工作，因我父親經常毆打母親，母親因此
    受不了才離家。」「我家都是媽媽在賺錢，如果媽媽要爸爸分擔家計，爸爸都不
    願意，因我們家有三個孩子，爸爸都不工作又會賭博，我母親受不了，才離家。
    在我國小五年級時，有一次因家裡經濟問題，爸爸先將媽媽綁起來，再皮帶打媽
    媽。在我國小四、五年級時爸爸打媽媽打得比較頻繁，約二、三個月就會打媽媽
    一次，口角衝突比較多。」「‧‧‧我們的學費跟生活費都是媽媽在負擔，我有
    要爸爸分擔，但爸爸都拿不出錢‧‧‧因爸爸都不照顧我們，且他們已經分居十
    幾年了，幾乎沒有往來，爸爸對我們都不聞不問等語（見本院九十三年九月七日
    言詞辯論筆錄第二、三頁），徵之婚姻關係有其私密之特性，常為外人無法以感
    官察知之情況下為之，僅有營共同生活之家屬，因關係密切、契合，較外人能以
    其感官察知。而證人吳雯欣為被告之子女，誼屬至親，又與兩造亦共同生活，苟
    非有此事實，衡情應不致於杜撰誣陷前揭事實，亦無維護對造之必要。是觀諸上
    情，證人吳雯欣上開證詞，應堪可採，據此，可認原告前揭指訴尚非憑空虛構。
    復核上開證人證述被告施暴情節，顯見被告施暴情節非輕，被告非但嚴重辱及原
    告人格尊嚴及人身安全，失其夫妻相處之道，且依社會上一般經驗法則，實難令
    人忍受，而衡之社會一般常情，原告主張受有不堪繼續同居之痛苦乙情，若非屬
    實，不可能簽立離婚書協議書，此有原告提出離婚協議書影本一紙在卷足憑。再
    者，被告竟不顧為人母應在子女面前享有之尊嚴，率爾在兩造子女面前對原告施
    暴，此依一般社會通念已含有侮辱輕蔑對方之含意在內，自對原告精神上造成相
    當之痛苦，信無疑義。而被告對其毆打原告行為，並無絲毫悔意，非但令原告對
    婚姻生活產生恐懼，亦見被告並無心經營兩造婚姻。綜上事證，認原告前揭指訴
    尚非憑空虛構，而被告經合法通知，既不於言詞辯論期日到場爭執，復不提出書
    狀答辯以供本院斟酌，是原告主張被告於婚後，先後多次對原告不法侵害，兩造
    分居十餘年且被告不盡支付家庭生活費用乙情，自應認為真實。
三、第按民法第一千零五十二條第二項之抽象離婚事由，係以「有前項（即第一項具
    體離婚事由）以外之重大事由，難以維持婚姻者，夫妻之一方得請求離婚但其事
    由應由夫妻之一方負責者，僅他方得請求離婚」為要件。是對於家庭生活之美滿
    幸福，有妨礙之情形，即得認其與此之所謂難以維持婚姻之重大事由相當。（最
    高法院七十九年台上字第一○四○號判決及八十六年度第二次民事庭會議決議可
    資參照）。至於是否有難以維持婚姻之重大事由，其判斷標準為婚姻是否已發生
    破綻而無回復之希望，此不可僅由原告已喪失維持婚姻意欲之主觀面加以認定，
    而應依客觀的標準，即難以維持婚姻之事實，是否已達於倘處於同一境況，任何
    人均將喪失維持婚姻希望之程度以決之（最高法院八十七年度台上字第一三０四
    號判決意旨參照）。再按婚姻係男女以終生生活為目的之共同生活關係，此共同
    生活體，配偶應互信互賴、相互協力，以保持共同生活之圓滿、安全及幸福，因
    而夫妻應相互尊重以增進情感和諧及誠摯之相處，此為維持婚姻之基礎，倘事實
    上已經分居而各自獨立生活，雙方誠摰互信之感情基礎，若此基礎不復存在，致
    夫妻無法共同生活，無復合之可能者，即應認有難以維持婚姻之重大事由存在。
四、揆之上開說明，婚姻既然是兩性結合，以組織家庭，共同生活為目的，且夫妻生
    活貴在相互扶持，更應互相協力保持共同生活之圓滿及幸福，互負共營家庭及夫
    妻生活之義務，此為維繫婚姻所必要，且依社會上一般觀念為體察，若被告誠摯
    地希望與原告共同負起對家庭之責任，被告更應勉力為之，然被告竟先後多次對
    原告施暴，且不盡支付家庭生活費用，著實對兩造的家庭產生不良的影響。是綜
    上各情，參互以觀，兩造既早已不共同生活十餘年，兩造宛如兩個個體分別存在
    ，婚姻之意義盡失，而同居及互相扶助乃夫妻關係最重要之基礎，捨此則難期婚
    姻關係之穩定與健全。再者婚姻關係制度設計之本意在使原來之個體透過此一關
    係獲得更多之幸福，如婚姻關係之維繫反增痛苦，則有無繼續維繫之必要，容有
    疑問。是兩造既十餘年不營夫妻生活，甚且書立離婚協議書。而依雙方共同生活
    之全盤情況而觀察，原告認其精神上受有不可忍受之痛苦乙情，應堪可採。是綜
    上各情，參互以觀，兩造既自八十三年間起，即已分居，形同陌路，早已不營夫
    妻之共同生活，且被告對原告母子女生活情況，早已不加聞問，婚姻中夫妻彼此
    扶持之特質蕩然無存，更遑論心靈之契合，宛如兩個個體分別存在，婚姻之意義
    盡失，而同居義務及扶助乃夫妻關係最重要之基礎，捨此則難期婚姻關係之穩定
    與健全，再斟酌婚姻關係中當事人之行為、態度、年齡、性格、教育程度、別居
    狀態及其時間之久暫綜合考量，應認兩造間存有難以維持婚姻之重大事由，且其
    不能同居之原因係由於被告施暴所致。按本件兩造間既分居十餘年，且被告既非
    無謀生能力，竟就家庭生活費，置諸不問，又不營夫妻之共同生活，即無夫妻之
    情分，亦無夫妻共同生活之實，此顯與婚姻係一男一女之兩性結合，以組織家庭
    ，共同生活為目的之宗旨相違背，原告主張兩造間有不能維持婚姻之重大事由，
    核屬有據，而兩造間之婚姻既已生破綻而顯無回復之希望，從而原告訴請裁判離
    婚，洵屬正當。本院參酌上開事證及德國、瑞士關於別居期間（三年至五年不等
    ）之規定，認為兩造間之婚姻已生破綻，客觀上確實難以繼續維持婚姻共同生活
    ，且顯無回復之希望，而其分居之責任應歸屬於被告，從而原告依上揭理由請求
    離婚，為有理由。從而原告依民法第一千零五十二條第二項請求判決離婚，洵屬
    正當，應予准許。
五、至原告本於民法第一千零五十二條第一項五款、第二項數款項離婚事由（訴訟標
    的），請求判決離婚，按原告起訴以單一之聲明，主張數項訴訟標的之法律關係
    ，並請求法院「選擇其中之一」為原告「勝訴判決」，而未定有先後之順序，此
    請求法院就原告之訴有理由時，就各該訴訟標的『擇一』為其勝訴判決者，此為
    訴之選擇合併（參姚瑞光教授著民事訴訟法論第三二０頁）。是原告其訴訟標的
    雖有數項，而僅有單一之聲明，其既以數項訴訟標的法律關係為選擇合併性之主
    張，本院為原告勝訴之判決時，既認其中一項訴訟標的為有理由者，即應為原告
    勝訴之判決。是本件原告上開請求，既經本院審認有理由而准予離婚，則原告另
    依據民法第一千零五十二條第一項五款之規定訴請離婚，既為選擇合併，本院自
    無庸再予審認，併此敘明。
六、據上論結：原告之訴，為有理由，並依民事訴訟法第第三百八十五條第一項前段
    、七十八條，判決如主文。
中　　　華　　　民　　　國　　九十三　　年　　　九　　　月　　二十一　　日
                              臺灣臺中地方法院家事法庭
                                  法   　官　 楊  熾  光
右正本證明與原本無異。
如不服本判決，應於送達後廿日內，向本院提出上訴狀並表明上訴理由，如於本判決
宣示後送達前提起上訴者，應於判決送達後廿日內補提上訴理由書（須附繕本）。
中　　　華　　　民　　　國　　九十三　　年　　　九　　　月　　二十一　　日
                                  法院書記官
